【裁判字號】    88,易,373
【裁判日期】    900313
【裁判案由】    重利
【裁判全文】
臺灣宜蘭地方法院刑事判決                          八十八年度易字第三七三號
    公  訴  人  臺灣宜蘭地方法院檢察署檢察官
    被      告  乙○○
右列被告因重利案件，經檢察官提起公訴（八十八年度偵字第一三六號），本院判決
如左：
    主  文
乙○○無罪。
    理  由
一、公訴意旨略以：被告乙○○基於概括犯意，自民國八十六年五月三十一日起，至
    同年七月三十一日止，連續趁告訴人甲○○急需用錢解困之急迫狀態，在宜蘭縣
    頭城鎮○○路一六○之二號住處及新光人壽保險股份有限公司營推部蘭陽駐區之
    工作場所等地，多次貸予一百八十二萬元，並於借貸時預扣每十天八千元利息，
    即收取月息二十四分之高利，而取得予原本顯不相當之重利。因認被告乙○○涉
    犯刑法第三百四十四條之重利罪等語。
二、按犯罪事實應依證據認定之，無證據不得認定其犯罪事實，又不能證明被告犯罪
    者，應諭知無罪之判決，刑事訴訟法第一百五十四條、第三百零一條第一項分別
    定有明文。又按刑事訴訟法上所謂認定犯罪事實之證據，係指足以認定被告確有
    犯罪行為之積極證據而言，如未能發現相當證據或證據不足以證明，自不得以推
    測或擬制之方法，以為裁判之基礎，最高法院二十九年上字第三一０五號及四十
    年臺上字第八六號分別著有判例；又認定不利於被告之事實，須依積極證據，苟
    積極證據不足為不利於被告事實之認定，即應為有利於被告之認定，更不必有何
    有利之證據，最高法院三十年上字第八一六號判例可資參照。另告訴人之指述，
    係以使被告受刑事訴追為目的，是其陳述是否與事實相符，仍應調查其他證據以
    資審認。按刑法第三百四十四條之重利罪屬結果犯，該罪之成立以行為人取得與
    原本顯不相當之重利結果為前提。所謂顯不相當之重利，即顯與原本失所均衡之
    利息，而為社會一般人所皆認者而言，應就原本利率時期核算，並參酌當地經濟
    狀況，如較諸一般債務之利息，顯有特殊之超額者，即屬之。又「取得」與原本
    顯不相當之重利，係指行為人已由借貸人一方獲得該顯不相當之重利者而言，至
    取得之時期方式如何，為於借貸時同時扣取，抑按日按月交付，及已取得之多寡
    及次數與債務人是否承認，皆非所問。又按刑法第三百四十四條重利罪成立之要
    件為(一)乘人急迫、輕率或無經驗，貸以金錢或其他物品；(二)取得與原本顯不相當
    之重利。在第一條件，係指明知他人出於急迫、輕率或無經驗，而利用機會故為
    貸與，在第二條件，係指就原本利率、時期核算及參酌當地之經濟狀況，較之一
    般債務之利息，顯有特殊超額者而言，有最高法院二十七年上字第五二○號判例
    可參照。合先述明。
三、公訴意旨認被告涉犯重利罪嫌，無非係以：告訴人甲○○、證人林樹源之指證，
    及卷附被告書立之借款本息明細表三紙，為其主要論據。惟訊之被告固不否認告
    訴人所提出之本息計算明細表確為其所書立，及借款予告訴人等事實，惟堅詞否
    認有何重利犯行，辯稱：其借予甲○○之本金總數即高達一百八十餘萬元，雖其
    與甲○○就本息計算時曾書立利息之數額，但甲○○均無支付過利息。遲至八十
    七年其始持甲○○先前簽發之本票，對甲○○之夫林樹源聲請臺灣臺北地方法院
    核發收取林樹源在臺灣省林務局之薪資，是其先前雖有收取高額利息之意圖，然
    因未確實收得告訴人支付之利息，故應無犯重利之犯行等語。
四、經查：
  (一)本件告訴人甲○○自偵訊至本院調查中，對向被告乙○○借款利息之計算方式，
    先於告訴狀中所載及本院第一次調查期日陳稱：利息係以每十萬元利息八千元，
    即月息二十四分利之高額利息計算，其第一次借款三十萬元時，遭被告預扣十日
    二萬四千元利息（見本院八十八年十月一日訊問筆錄），惟其於偵查則謂：利息
    係以十日十分利計算（見偵查卷第二二頁），嗣於本院審理中復改口稱：被告是
    看情形拿利息，第一次利息係以十日十分計算，嗣後借款金額較高時，乃改以八
    分計算（見本院九十年二月六日審理筆錄）等語，前後就此利息計算方式陳述出
    入甚鉅，且核與證人即告訴人之夫林樹源（亦為被告之債務人）於偵查中所證：
    其受甲○○所託向被告拿過二次借款，各為十萬元，但均遭被告事先預扣三萬元
    （見偵查卷第二二頁）之利息換算結果亦屬不相符合，是就此關鍵之點，告訴人
    前後數次陳述均有所出入，實難認其所述為真實。蓋借款究否收取利息，及利息
    之計算方式，衡於社會基本經驗事實乃係債權人、債務人雙方重要約定之點，然
    告訴人竟對此部份，前後所述屢有不同，亦與證人證述之換算結果不相一致，是
    難依其數次陳述，及證人與告訴人不相一致之證言，作為被告預扣借款數額作為
    利息之有力及唯一之證據。
  (二)再者，告訴人對是否支付被告利息一節，亦於偵查及本院調查中，先後為矛盾之
    陳述。其於偵查中所稱：本金包括利息共計一百八十二萬元均未清償，亦未曾以
    現金支付過利息，利息均係以預扣方式收取（見偵查卷第二一頁）等語，核與其
    在本院調查中所述：利息有幾次是以現金支付，有時亦以支票或其夫林樹源之支
    票支付，或遭被告於借款金額中預扣（見本院八十八年十月八日、同年十月二十
    六日、八十九年五月二十三日調查筆錄）等語，大相逕庭，亦與證人林樹源於偵
    查中所證：利息除預扣者外，有以甲○○在花蓮企銀之支票支付過七次（見偵查
    卷第二二頁）等語，互核不合，且未能就業已清償之利息數額詳予說明，是就此
    利息支付部分之前後數次陳述，告訴人亦未能有統一且一貫之說明，即難遽依其
    對被告不利陳述之部分說法，率而認定被告確有如告訴人所指之收取利息行為。
  (三)至告訴人雖復提出被告親筆書立之借款本息計算明細表三紙以實其說，卷內亦有
    花蓮中小企業銀行八十八年三月四日之（八八）蓮銀宜字第○一九二號函覆並檢
    陳之告訴人支票兌領資料可資佐憑，惟被告固不否認確在借款本息計算明細表上
    書立利息金額，及業已領訖告訴人支付之數筆支票款項等情，然細觀被告提領之
    數筆支票款項，均多與被告於借款本息明細表上書立之本金金額互相吻合，其餘
    不相符合之部分，則均係數筆高達數萬元之金錢往來，衡以此些數萬元之支票往
    來乃在告訴人與被告借款初期即由被告予以兌現，衡以斯時告訴人借款之利息總
    數亦尚未達此數萬元之巨額利息，可徵被告所辯：該些支票款項乃甲○○支付本
    金之部分，並非利息等語，尚難謂與事理顯有悖離而難堪採憑。從而，本件縱有
    被告親筆書立之本息計算明細表三紙存卷可按，惟尚難據此直接推論被告業已領
    得其所約定之利息，此外，亦無其他間接證據可資補強被告確有取得告訴人支付
    之利息，是被告究否有如起訴書所載之重利犯嫌，即非無疑。
  (四)末按，刑法第三百四十四條重利罪之所以規範「急迫」、「輕率」或「與原本顯
    不相當」等「不確定法律概念」為其構成要件，自須在解釋上進行社會價值判斷
    ，而非在於機械式地適用該法條，且行為人在主觀上也必須具備重利故意，始足
    當之。所謂重利故意，係指行為人主觀上對於被害人正處於急迫、輕率或無經驗
    之特殊情狀有所認識，而決意貸以金錢或其他物品，以取得與原本顯不相當之重
    利之主觀心態。至利息是否「與原本顯不相當」，自須衡諸行為時、行為地之金
    融市場動態及社會一般慣行之習慣等各項因素為綜合之判斷，詳如前述，再參以
    本件告訴人所提出，由被告書立之借款本息計算明細表三紙，均係以尋常紙張潦
    草記載，所使用之文句亦多以委請之語氣，請告訴人自行決定簽發票據之金額內
    容，及被告於借款期間，並無以暴力方式向告訴人恫嚇、抑或逼迫俾以索討債款
    等告訴人到庭自承之雙方借款往來互動關係，尚難認告訴人於借款之初，或所為
    之全部借款，均係屬陷於「急迫」、「輕率」或「無經驗」下所為之借款行為，
    亦難窺見被告有何主觀上具備重利故意，欲利用告訴人所處之急迫、輕率或無經
    驗之特殊情狀，而決意貸以金錢或其他物品，取得與原本顯不相當之重利之心態
    。從而，揆諸首揭判例意旨及說明，本件被告之所為，益難遽認確與本條重利罪
    之構成要件有所契合。
  (五)綜上所陳，本件告訴人於偵審程序中，針對被告計算利息之比例、如何收取利息
    之方式，及業已支付被告利息之詳細金額，均無一貫且不相違背之說明，而證人
    林樹源乃係告訴人之夫，與被告亦有金錢債務往來關係，其證言之可信性自難期
    具有同等於一般證人證言之可信度，況證人於偵查中並未具結，所言各語亦核與
    告訴人有所出入，是難單憑其等二人具有瑕疵之證陳，遽行認定其等二人所言即
    與真實相符。另告訴人於向被告借款時，是否已陷於重利罪所規範之程度，被告
    主觀上有無利用告訴人之外在客觀窘迫環境而貸予高額金錢，俾得賺取鉅量利息
    一節，亦非無疑如前述，從而，本件依起訴書引用之各項證據，尚難率予認定被
    告確有重利犯行，此外，本院復查亦無直接證據或其他間接證據可資佐憑、參引
    作為證明及補強被告有如公訴意旨記載之重利犯行，即難率予認定被告之重利罪
    行。此外，本院復查無其他積極證據足認被告確有重利情事，揆之首開法條規定
    及判例意旨，本件應僅屬民事糾葛，應循民事相關程序解決，被告因犯罪嫌疑不
    足，不能證明其犯罪，爰依法為被告無罪判決之諭知。
據上論斷，應依刑事訴訟法第三百零一條第一項判決如主文。
本案經檢察官林慧到庭執行職務
中    華    民    國      九十      年      三      月       十三       日
                                  臺灣宜蘭地方法院刑事第二庭
                                                法  官  陳  嘉  年
右正本證明與原本無異。
如不服本判決，應於判決送達後十日內，向本院提出上訴狀。（應附繕本）
                                                書記官  詹  玉  惠
中    華    民    國      九十      年      三      月       十九       日


司法院資訊處製作；財團法人民間司法改革基金會備份。
